臺灣高等法院民事判決　　　　　　　　　　　　　　　九十二年度重訴字第七０號
　　原　　　告　甲○○
　　　　　　　　丁○○
　　　　　　　　丙○○
　　　　　　　　戊○○
　　右四人共同　高進福律師
　　訴訟代理人　高涌誠律師
　　　　　　　　許樹欣律師
　　被　　　告　乙○○
　　　　　　　　指南汽車客運股份有限公司
　　法定代理人　呂奇峰
　　訴訟代理人　林明珠律師
右當事人間因被告業務過失致死案件，經原告提起刑事附帶民事訴訟，請求侵權行為
損害賠償事件，經本院刑事庭裁定移送，本院於九十三年七月六日言詞辯論終結，茲
判決如下︰
　　主    文
被告應連帶給付原告甲○○新台幣壹佰肆拾陸萬參仟肆佰柒拾元及自民國九十二年九
月十七日起至清償日止，按年利率百分之五計算之利息。
被告應連帶給付原告丁○○、丙○○、戊○○各新臺幣伍拾萬元，及自民國九十二年
九月十七日起至清償日止，按年利率百分之五計算之利息。
原告其餘之訴駁回。
訴訟費用由被告連帶負擔十分之三，餘由原告負擔。
第一項所命給付，於原告甲○○以新台幣伍拾萬元供擔保後得假執行，但被告如以新
台幣壹佰肆拾陸萬參仟肆佰柒拾元或同額華南商業銀行士林分行可轉讓定期存單預供
擔保，得免為假執行。
第二項所命給付，於原告丁○○、丙○○、戊○○各以新臺幣壹拾柒萬元供擔保後得
為假執行，但被告如各以新台幣伍拾萬元或同額華南商業銀行士林分行可轉讓定期存
單預供擔保，得免為假執行。
原告其餘假執行之聲明駁回。
    事    實
甲、原告方面：
一、聲明：
  (一)被告等應連帶給付原告甲○○新台幣（下同）四百九十萬八千九百二十九元及自
    起訴狀繕本最後送達之翌日起至清償日止，按年利率百分之五計算之利息。
  (二)被告等應連帶給付原告丁○○、丙○○、戊○○各三百萬元及自起訴狀繕本最後
  (三)原告等願供擔保請准宣告假執行。
二、陳述：
  (一)查被告乙○○係被告指南汽車客運股份有限公司（下稱指南客運）僱用之公車司
    機，平日以駕駛指南客運之公車載運乘客為其職務；民國九十二年一月三十日上
    午六時四十分許，被告乙○○於駕駛車牌號碼FA-895號之公車執行職務時，於中
    山北路與民族東路之交岔路口處，由北轉東欲左轉民族東路方向繼續行駛，適原
    告甲○○之夫潘師溫沿中山北路之行人穿越道欲穿越民族東路，乙○○本應注意
    汽車行駛時，駕駛人應隨時注意車前狀況，並採取必要之安全措施及汽車行近行
    人穿越道前，應減速慢行，遇有行人穿越時，無論有無交通警察指揮或號誌指示
    ，均應讓行人先行通過，而依當時情形又非不能注意，竟疏未注意其車前行人穿
    越道之狀況，而未能暫停讓被害人潘師溫先穿越行人穿越道，貿然左轉行駛，而
    使其所駕駛營業大客車之左前車頭撞及潘師溫身體，致潘師溫倒地後，因顱部、
    胸腹部鈍性挫傷出血，於送醫後延至同日七時二十分許仍不治死亡，此一事實不
    僅為被告乙○○所自認，並經  鈞院九十二年度交上訴字第一九Ο號刑事判決確
    定在案，故被告乙○○之侵權行為洵堪認定，合先陳明。
  (二)按「因故意或過失不法侵害他人權利者，負損害賠償責任。……違反保護他人之
    法律，致生損害於他人者，負賠償責任。」、「汽車、機車或其他非依軌道行駛
    之動力車輛，在使用中加損害於他人者，駕駛人應賠償因此所生之損害。」、「
    不法侵害他人致死者，對於支出醫療及增加生活上需要之費用或殯葬費之人，亦
    應負損害賠償責任。被害人對於第三人負有法定扶養義務者，加害人對於該第三
    人亦應負損害賠償責任。」、「不法侵害他人致死者，被害人之父、母、子、女
    及配偶，雖非財產上之損害，亦得請求賠償相當之金額。」、「受僱人因執行職
    務，不法侵害他人之權利者，由僱用人與行為人連帶負損害賠償責任。」，民法
    第一百八十四條第一項前段、第二項本文、第一百九十一條之二本文、第一百九
    十二條第一、二項、第一百九十四條、第一百八十八條第一項本文分別定有明文
    ；從而，本件被告乙○○為受僱於被告指南客運之司機，於執行公車載客職務時
    ，因業務過失致被害人潘師溫遭公車撞擊後送醫不治死亡，自應由被告等負連帶
    賠償責任。又原告甲○○為被害人潘師溫之配偶，依民法第一千一百十六條之一
    之規定為其負有法定扶養義務之人，而原告丁○○、戊○○、丙○○均為被害人
    之子女，是原告等自得請求賠償金額如后：
    1.原告甲○○之部分：
      (1)醫療費：被害人潘師溫於事故發生當日送往馬偕醫院急救時，由原告甲○○
        支出醫療費用八百二十元（請參閱原證二）。
      (2)殯葬費：被害人潘師溫死亡，原告甲○○為支出殯葬費之人，故被告應連帶
        賠償甲○○五十二萬二千六百五十元（請參閱原證二、原證三、原證七）。
      (3)扶養費：原告甲○○於潘師溫死亡時為六十五歲，其平均餘命尚有二十年（
        請參閱原證四，九十一年台北女性簡易生命表），每年扶養費以九十一年度
        扶養親屬寬減額七萬四千元、七十歲以上每人寬減額十一萬一千元計算，再
        依霍夫曼計算法扣除中間利息後（請參閱原證五，複式霍夫曼係數表），則
        於六十五歲至六十九歲五年間，總扶養費應為74000乘以4.3644， 四捨五入
        後， 共計為322966元， 另於七十歲至八十五歲十五年間 ， 總扶養費應為
        111000乘以10.9808，四捨五入後，共計為0000000元，合計全部扶養費應為
        0000000元；又因甲○○另有三名子女， 故被害人潘師溫依法應負擔四分之
        一之扶養費，即0000000乘以四分之一， 合計為385459元，故被告等即應連
        帶給付原告甲○○扶養費之部份共計為三十八萬五千四百五十九元。
      (4)慰撫金：原告甲○○與被害人潘師溫夫妻間原本鶼鰈情深，婚姻生活幸福美
        滿，而今卻突逢此一巨變，頓失一生相互扶持之倚靠，喪夫之痛，情何以堪
        ，精神上所受之創痛實無以銘狀；且因此喪夫之痛亦使原告甲○○併生憂鬱
        症狀（請參閱原證六），整日以淚洗面，迄今必須倚賴專人服侍及定期服藥
        始能控制病情，故為此請求四百萬元之精神慰撫金，以告聊慰。
    2.原告丁○○、戊○○、丙○○部分：
      被害人潘師溫為原告丁○○、戊○○、丙○○三人之父親，平時家庭極為和樂
      ，三人受父愛蔭被，如沐春風，而竟於農曆春節團圓圍爐之前夕，遭逢喪父鉅
      變，精神上創痛實難以平撫，爰此每人各請求精神慰撫金三百萬元。
  (三)次查，被告指南客運辯稱被告乙○○（下稱吳員）之行為縱有業務過失，其亦已
    盡選任及監督業務執行之義務，並提出其對吳員之職前訓練及平時之稽查考核等
    書面記錄以資佐證，惟此非但不能證明被告指南客運已盡選任及監督其業務執行
    之義務，反而更可顯示其有監督不周之責，爰說明如后：
    1.由被告指南客運所提出之內部職前訓練表及平時考核之書面記錄中，僅顯示吳
      員平時表現合格，故准予派車，但此本為駕駛大客車上路之基本前提要件，試
      問：若吳員平時表現不良，而被告指南客運仍准予派車的話，則吳員撞死被害
      人之行為，指南客運負責人豈非應負不確定殺人故意之責？是以，被告指南客
      運所提出之上開書面記錄，並無法證明其已盡選任及監督被告吳員業務執行之
      義務，實顯而易見。
    2.此外，若被告指南客運所陳屬實，即其對所屬駕駛之書面考核記錄中，吳員乃
      係職前訓練完善，且記錄良好之優良駕駛，則如此更可顯示該公司平時對吳員
      之考核不實，且督導不周，否則由一位優良駕駛所駕駛之公車又怎會嚴重違反
      道路交通安全規則，遇有行人穿越時，不但不禮讓行人優先通過，反而貿然左
      轉行駛，以致被害人被撞身亡。是故，被告指南客運確有選任及監督不周之責
      ，依據民法第一百八十八條第一項之規定，應與被告吳員負連帶損害賠償責任
      ，要屬當然。
三、證據：提出
    十一台北市女性簡易生命表乙份、霍夫曼係數表乙份、診斷證明書影本乙份、殯
    葬費用收據影本乙份、及被害人潘師溫生前之所得資料影本乙份。
乙、被告方面：
一、聲明：
  (一)原告之訴暨其假執行之聲請均駁回。
  (二)訴訟費用由原告負擔。
  (三)如為不利於被告之判決，請准提供現金或同額華南商業銀行士林分行可轉讓定期
    存單為擔保，宣告免為假執行。
二、陳述：
  (一)縱認被告乙○○應負過失責任，惟被告公司亦已盡選任、監督義務：
    被告乙○○持有營業大客車職業駕照六年餘，應徵被告公司駕駛員時，並體格檢
    查合格。伊駕車一向小心謹慎，即被告公司就選任被告乙○○已盡相當注意。又
    被告公司自成立以來，為提昇服務品質，落實營運績效，於新進駕駛員進入公司
    時，即舉辦職前訓練，又於工作期間勤做考核，足証被告公司就監督被告乙○○
    職務之執行已盡相當注意，惟仍不免發生事故，依民法第一百八十八條第二項但
    書之規定，被告公司不負賠償責任。
  (二)按「保險人依本法規定給付之保險金，視為加害人或被保險人損害賠償金額之一
    部分；加害人或被保險人受賠償請求時，得扣除之」，強制汽車責任保險法第三
    十條定有明文，故倘原告已領取強制險保險金，即應予以扣除。
  (三)再退一步言，縱認被告應負賠償責任，原告之請求亦屬過高：
    1.殯葬費部分：
      (1)縱認原告所提証據足以証明支出喪葬費五一七、四五○元，唯查：依最高法
        院四十五年度台上字第四二○號判決意旨（詳九十三年二月二日答辯（二）
        狀附件一），核給殯葬費金額，應斟酌死者身分、地位、經濟情況與實際上
        有無必要。而細繹原告所提明細表細目，其中「禮品（紙錢、香燭、白花、
        謝簿等），二、○○○元」、「司儀，四、○○○元」、「喪儀，二、五○
        ○元」、「輓聯，一、二五○元」、「手帕、毛巾，各三千、一萬四千元」
        、「訃聞，三、四○○元」、「青白浴巾壓一、○○○元」等，依實務見解
        ，均非屬必要費用，不得請求（參台灣士林地方法院八十七年度重訴字第三
        二五號、台灣高等法院八十八年度上字第九二三號判決）。
      (2)依最高法院五十年度台上字第一四六四號、四十九年度台上字第九五二號、
        五十五年度台上字第六四六號判決、台灣士林地方法院八十六年重訴字第二
        三二號判決等見解，祭獻牲禮費非必要費用，不得請求，故「孝男季大五牲
        ，二、○○○元」、「孝女水果籃，一、八○○元」、「外家水果籃，一、
        八○○元」、「供品，一三、○○○元」、「庫錢五十包，一○、○○○元
        」等均非必要費用。
      (3)依最高法院四十八年度台上字七九八號、四十九年度台上字第九五二號判決
        及台灣高等法院八十七年度訴字第二八號判決，追悼超度費不得請求，故「
        師父引魂，二、○○○元」、「開魂路，二五、○○○元」、「頭七，二五
        、○○○元」、「二七，五、○○○元」、「三七，二五、○○○元」、「
        四七，五、○○○元」、「五七，二五、○○○元」、「六七，五、○○○
        元」、「七七，二五、○○○元」等均非必要費用，請予駁回。又依最高法
        院五十年度台上字第一四六四號判決，及前開最高法院判決所示，樂隊費用
        亦非必要費用，故「大鼓亭，六、五○○元」不得請求。
      (4)參照台北市葬儀商業公會所訂火葬費價目表所載，原告所提明細表細目中，
        部分費用偏高，如「禮堂佈置（花海二十四尺外牌等），七五、○○○元」
        、「玉石骨灰罐，一○二、○○○元」等。
      (5)又其上所載「代支殯儀館規費，八、○五○元」、「代支各項雜費，一二、
        ○○○元」，其細目為何？原告既未舉証，亦未提出規費收據，以實其說，
        自不得請求。
    2.扶養費部分：
      (1)查被害人潘師溫係出生於二十三年三月十一日，死亡時為六十九歲，參酌勞
        動基準法第五十四條規定：六十歲應退休，可知被害人潘師溫應已無工作，
        即無扶養其配偶（即原告甲○○）之能力，故原告甲○○請求扶養費三十八
        萬餘元，殊無理由。
      (2)原告提出被害人潘師溫九十年度綜合所得稅各類所得資料清單，主張被害人
        潘師溫於事故發生時（九十二年一月）有扶養甲○○之能力，顯無理由，蓋
        其所得時間為「九十年」，與事故發生時之「九十二年」不同，故無法証
        明九十二年有扶養能力。該所得清單上所載收入均為銀行存款利息，並無
        工作所得，足証其無工作收入，無扶養能力。
      (3)又甲○○為有財產之人，並非不能維持生活，依民法第一一一七條規定，亦
        無受扶養之權利，其請求扶養費為無理由。
    3.慰撫金部分：
      (1)原告各請求慰藉金四百萬元、三百萬元，顯屬過高，蓋被告乙○○原為大客
        車司機，月薪約僅三、四萬元，收入微薄，茲已因本件事故而遭解僱，現打
        零工維生，其教育程度不高（僅高職畢業），家無恆產，尚須扶養年老父母
        ，實無能力負擔巨額賠償，又被告公司近年來營運並不理想，適逢全球性經
        濟不景氣，企業經營益加困難，亦無力給付巨額賠償金，原告請求慰藉金過
        高，請准核減。
      (2)原告甲○○提出診斷証明書，主張其因喪夫併生憂鬱症，請求四百萬元慰撫
        金，亦無理由，蓋原告甲○○於事故發生前，是否即有憂鬱症，亦非無疑，
        退步言之，縱因喪夫而悲傷憂鬱，亦屬人之常情，況該診斷書係九十二年三
        月所出具（上載九十二年三月十九日門診一次），迄今已一年許，時間可以
        療傷，原告之精神痛苦應可隨時光經過而減輕，且其請求四百萬元慰撫金，
        並未提出其教育、經濟、身份狀況等文件，其空言請求，殊屬過高。
  (四)被害人潘師溫對本件事故之發生與有過失：
    1.被告乙○○於民國九十二年一月三十日偵查中陳稱：「沒有看見死者潘師溫『
      穿越道路』」、「我下車後即看到潘某倒臥在『路中』頭部朝海霸王餐廳（朝
      北），腳部朝南」（偵查卷第七頁以下，），再參酌道路交通事故現場圖所示
      ：於行人穿越道上並無被害人之眼鏡玻璃碎片（偵查卷第十四頁，即事故現場
      圖），且其眼鏡框、帽子均掉落在快車道上（離斑馬線甚遠），被害人亦係倒
      於「快車道上」（詳附件二之一，即交通事故談話紀錄表所載証人李仁義之証
      言），足証被害人未行走於行人穿越道，顯然與有過失，刑事判決認定：行人
      行走於行人穿越道上云云，洵有違誤。
   2.被害人潘師溫與有過失，而原告係間接被害人，應繼受其夫（父）之過失（參
      照台灣台北地方法院八十年度訴字第二七七四號判決），被告主張過失相抵。
三、證據：提出乙○○之駕照影本、講習課程表暨教育訓練課程表、新進駕駛員考核
    表、火葬費價目表、員工資料卡
    以上均影本乙份）及偵訊筆錄影本四紙。
丙、本院依職權調閱本院九十二年度交上訴字第一九０號被告業務過失致死案件偵審
    全卷。
    理    由
一、原告起訴主張被告乙○○係指南客運股份有限公司（下稱指南公司）僱用之司機
    ，平日以駕駛該公司所有之營業用大客車載運乘客為業，為從事駕駛業務之人。
    其於民國九十二年一月三十日六時四十分許，駕駛車牌號碼為ＦＡ─八九五號營
    業大客車，沿臺北市○○○路由北往南方向行駛，途經該路段與民族東路之交岔
    路口處，由北轉東欲左轉民族東路方向繼續行駛，適被害人潘師溫沿中山北路之
    行人穿越道欲穿越民族東路，乙○○本應注意汽車行駛時，駕駛人應隨時注意車
    前狀況，並採取必要之安全措施及汽車行近行人穿越道前，應減速慢行，遇有行
    人穿越時，無論有無交通警察指揮或號誌指示，均應讓行人先行通過，而依當時
    情形又非不能注意，竟疏未注意其車前行人穿越道之狀況，而未能暫停讓行人潘
    溫師先穿越行人穿越道，貿然左轉行駛，而使其所駕駛營業大客車之左前車頭撞
    及潘溫師身體，致潘師溫倒地後，因顱部、胸腹部鈍性挫傷出血，於送醫後延至
    同日七時二十分許仍不治死亡。原告甲○○係潘師溫之配偶，原告丁○○、丙○
    ○、戊○○則為潘師溫之子女，為此訴請被告應連帶給付甲○○醫療費、殯葬費
    、扶養費及慰撫金合計四百九十萬八千九百二十九元，另應給付原告丁○○、丙
    ○○、戊○○慰撫金各三百萬元等語。
二、被告則以：被告乙○○持有營業大客車職業駕照六年餘，應徵駕駛員時，體格檢
    查亦合格。伊駕車一向小心，即被告公司就選任被告乙○○已盡相當注意。又被
    告公司自成立以來，為提升服務品質，落實營運績效，於新進駕駛員進入公司時
    ，即舉辦職前訓練，又於工作期間勤做考核，足證被告公司就監督被告乙○○職
    務之執行已盡相當注意，惟仍不免發生事故，依民法第一百八十八條第二項但書
    之規定，被告公司不負損害賠償責任。退步言之，縱被告難免賠償責任，被害人
    潘師溫穿越馬路，亦屬與有過失等語置辯。
三、原告主張：前揭事實中關於被告乙○○係被告指南客運公司僱用之司機，平日以
    駕駛該公司所有之營業大客車載運不特定之乘客為業，於前述時地駕駛前開車牌
    號碼之營業大客車在前述肇事地點，未注意到適有被害人潘溫師在上開地點之行
    人穿越道上穿越馬路，而使其所駕駛之營業大客車的左前車頭撞及被害人，被害
    人因而死亡等事實，業據被告乙○○於刑事案件警訊、檢察官偵查、一審刑事法
    院調查及本院刑事庭審理時均供承不諱，此有臺灣臺北地方法院檢察署九十二年
    度相字第六十二號相驗卷宗第六頁到七頁之偵訊筆錄，九十二年度偵字第三一三
    八三號偵查卷第六頁至第七頁反面偵訊筆錄、第二十頁之台北市政府警察局中山
    分局交通分隊交通事故談話紀錄表及一審刑事庭九十二年六月九日訊問筆錄附卷
    可參，核與當時適在現場附近因聽到撞擊聲而外出查看之證人李仁義，於警局詢
    問時證述之情節大致相符（參見偵查卷宗第二十三頁之交通事故談話紀錄表），
    另有臺北市政府警察局中山分局製作記載本件事故發生情形之道路交通事故調查
    報告表、道路交通事故談話記錄表、補充資料表、自首調查表及車禍現場採證照
    片數幀附卷足憑（參見偵查卷第八至二十五頁），而被害人潘師溫確實因本件事
    故致顱部、胸腹部鈍性挫傷出血，經送醫後仍不治死亡，業經檢察官督同法醫師
    相驗屬實，製有勘驗筆錄、相驗屍體證明書、驗斷書、相驗報告書及相驗屍體照
    片數幀等件在卷可稽（參見相驗卷宗第十七頁至三十八頁），被告乙○○並經本
    院九十二年度交上訴字第一九０號以業務過失致死判處有罪確定，復經本院調取
    上開刑事案件全卷資料核閱無訛，堪信原告上開主張為真實。
四、按汽車行駛時，駕駛人應隨時注意車前狀況，並採取必要之安全措施，再汽車行
    近行人穿越道前，應減速慢行，遇有行人穿越時，無論有無交通警察指揮或號誌
    指示，均應讓行人先行通過，道路交通安全規則第九十四條第三項及第一百零三
    條分別定有明文，依卷附道路交通事故調查報告表所附現場圖及現場照片所示，
    被告乙○○所駕駛大客車之左前方向燈破碎，燈殼碎片散落在行人穿越道上，此
    觀諸同前偵字卷第十六頁上方、第五十三頁下方、第五十四頁上方、第四十五至
    四十六頁之現場採證照片即可自明，再被害人潘師溫所載眼鏡之右眼鏡框部分，
    散落在距前揭行人穿越道約零點二公尺之車道上，故由前揭被告所駕駛車輛與被
    害人發生碰撞後散落物之位置可知，雙方之第一撞擊點應在行人穿越道上，被告
    乙○○駕車行經劃設有行人穿越道之肇事地點，本即應隨時注意車前狀況，並採
    取必要之安全措施及禮讓行人優先在行人穿越道通行，而依當時情形又非不能注
    意，竟疏未注意車前狀況及該行人穿越道上適有被害人通過，而使其所駕駛公共
    汽車撞及被害人，致其顱內出血、胸腹部鈍性挫傷出血不治死亡，被告乙○○為
    有過失，堪以認定。被告指南客運公司辯稱撞擊點不在行人穿越道上，被害人潘
    師溫與有過失等語，則不可採。
五、次查，被告指南客運公司辯稱被告乙○○之行為縱有業務過失，其亦已盡選任及
    監督業務執行之義務，並提出其對乙○○之職前訓練及平時之稽查考核等書面記
    錄以資佐證，惟此非但不能證明被告指南客運公司已盡選任及監督其業務執行之
    義務，反而更可顯示其有監督不周之責，爰說明如后：
  (一)由被告指南客運公司所提出之內部職前訓練表及平時考核之書面記錄中，僅顯示
    乙○○平時表現合格，故准予派車，但此本為駕駛大客車上路之基本前提要件，
    難謂其已盡選任及監督被告乙○○業務執行之義務。
  (二)此外，若被告指南客運公司所陳屬實，即其對所屬駕駛之書面考核記錄中，乙○
    ○乃係職前訓練完善，且記錄良好之優良駕駛，則如此更可顯示該公司平時對乙
    ○○考核不實，且督導不周，否則一位優良駕駛怎會嚴重違反道路交通安全規則
    ，遇有行人穿越時，不但不禮讓行人優先通過，反而貿然左轉行駛，以致被害人
    被撞身亡。是故，被告指南客運公司確有選任及監督不周之責，其辯稱依民法第
    一百八十八條第一項但書規定，得不負損害賠償責任，亦不足採。
六、按「因故意或過失不法侵害他人權利者，負損害賠償責任。……違反保護他人之
    法律，致生損害於他人者，負賠償責任。」、「汽車、機車或其他非依軌道行駛
    之動力車輛，在使用中加損害於他人者，駕駛人應賠償因此所生之損害。」、「
    不法侵害他人致死者，對於支出醫療及增加生活上需要之費用或殯葬費之人，亦
    應負損害賠償責任。被害人對於第三人負有法定扶養義務者，加害人對於該第三
    人亦應負損害賠償責任。」、「不法侵害他人致死者，被害人之父、母、子、女
    及配偶，雖非財產上之損害，亦得請求賠償相當之金額。」、「受僱人因執行職
    務，不法侵害他人之權利者，由僱用人與行為人連帶負損害賠償責任。」，民法
    第一百八十四條第一項前段、第二項本文、第一百九十一條之二本文、第一百九
    十二條第一、二項、第一百九十四條、第一百八十八條第一項本文分別定有明文
    。本件被告乙○○為受僱於被告指南客運之司機，於執行公車載客職務時，因業
    務過失致被害人潘師溫遭公車撞擊後送醫不治死亡，自應由被告等負連帶賠償責
    任。原告甲○○為被害人潘師溫之配偶，而原告丁○○、戊○○、丙○○均為被
    害人之子女，茲就原告請求賠償之金額說明如后：
  (一)醫療費：被害人潘師溫於事故發生當日送往馬偕醫院急救時，由原告甲○○支出
    醫療費用八百二十元，業據原告提出醫療費用收據為證（本院卷第二三頁），且
    為被告所不爭執（本院卷第七二頁筆錄），此部分應堪採信。
  (二)殯葬費：原告甲○○主張因其夫死亡而支出殯葬費五十二萬二千六百五十元，業
    據提出百福禮儀用品有限公司出具之禮儀服務收款單及治喪費明細表暨另紙治喪
    費收據為證（本院卷第二三、二四及八三頁）。經查：
    1.按核給殯葬費金額，應斟酌死者身分、地位、經濟情況與實際上有無必要而定
      之（最高法院四十五年台上字第四二０號判決參照），對於民間習俗上所支出
      之殯葬費是否必要，更須斟酌死者之身分、地位與經濟情況，而不能一概認為
      某些項目之費用絕對屬非必要費用或屬必要費用。
    2.查被害人潘師溫因本件車禍逝世時為六十九歲，生前為麒麟貿易公司負責人，
      並有約五千萬元之現金存款，九十年度申報綜合所得時，有利息所得七十萬六
      千九百九十八元，此有台北市國稅局綜合所得資料清單附卷可稽（本院卷第八
      四頁），被害人並育有三名子女，其配偶甲○○名下有二棟房屋，市值約一千
      萬元，三名子女每人有一棟房屋，市值各約三百萬元，此為原告所自陳，並為
      被告所不爭執，以此觀之，原告主張支出殯葬費五十二萬二千六百五十元，衡
      諸一般社會通念，尚不能遽認其殯葬費偏高。故被告辯稱依原告所提明細表細
      目，其中「禮品（紙錢、香燭、白花、謝簿等），二、○○○元」、「司儀，
      四、○○○元」、「喪儀，二、五○○元」、「輓聯，一、二五○元」、「手
      帕、毛巾，各三千、一萬四千元」、「訃聞，三、四○○元」、「青白浴巾壓
      一、○○○元」、「孝男季大五牲，二、○○○元」、「孝女水果籃，一、八
      ○○元」、「外家水果籃，一、八○○元」、「供品，一三、○○○元」、「
      庫錢五十包，一○、○○○元」、「大鼓亭，六、五○○元」、「禮堂佈置（
      花海二十四尺外牌等），七五、○○○元」、「玉石骨灰罐，一○二、○○○
      元」、「代支殯儀館規費，八、○五○元」、「代支各項雜費，一二、○○○
      元」，均非屬必要費用云云，要不可採。
    3.又關於「開魂路，二五、○○○元」部分，被告亦抗辯非必要費用，惟依民間
      習俗，對於在外頭因意外死亡者，例皆聘請法師引魂超渡，以免孤魂在外飄盪
      ，本件被害人潘師溫在外因車禍死亡，原告因而僱請法師為其配偶引魂超渡，
      不能認非必要費用。
    4.惟關於被害人每個「七」所支出之法師費用，原告主張頭七、三七、五七及尾
      七各僱請五個法師，每次各為二五、○○○元，其餘二七、四七、六七各僱請
      一個法師，每次為五千元，本院認依民間習俗，頭七、三七、五七及尾七，較
      諸二七、四七、六七固較為重要，惟原告每次均花費二五、○○○元，似乎過
      於鋪張，應以核減為每次一萬元為適當。故此部分應予扣除六萬元（15000×4
      ＝60000 ）。
    5.綜上，原告甲○○主張之殯葬費於四六二、六五０元範圍內應予准許，超過部
      分不予准許（000000－00000＝462650）。
  (三)扶養費：
    1.原告甲○○主張其為潘師溫之配偶，潘師溫生前有扶養能力，原告自得請求扶
      養費三十八萬五千四百五十九元云云。惟查：依民法第一千一百十七條第一項
      規定：「受扶養權利者，以不能維持生活而無謀生能力者為限」，故如原告甲
      ○○非不能維持生活，即無受扶養權利可言。又依民事訴訟法第二百八十八條
      第一項規定：「法院不能依當事人聲明之證據而得心證，為發現真實認為必要
      時，得依職權調查證據。」。本件被告雖於準備程序終結後，始提出抗辯原告
      甲○○非不能維持生活，不能請求扶養費，惟依民事訴訟法第二百七十六條第
      一項第一款及同法第二百八十八條第一項規定，本院仍得依職權就原告甲○○
      是否能維持生活而為調查。
    2.查原告甲○○自陳其有二棟房屋，市值約一千萬元，又潘師溫生前有存款約五
      千萬元，由原告等四人共同繼承，故原告甲○○所有財產即高達二千多萬元，
      則不論上開二棟房屋有無出租，衡諸國人一般生活水準，尚不能認甲○○不能
      維持生活，依上開說明，其請求被告賠償扶養費三十八萬五千四百五十九元，
      即屬不應准許。
  (四)慰撫金：
    按不法侵害他人致死者，被害人之父、母、子、女及配偶，雖非財產上之損害，
    亦得請求賠償相當之金額，民法第第一百九十四條定有明文。原告甲○○為被害
    人潘師溫之配偶，原告丁○○、戊○○、丙○○則為被害人之子女，此為被告所
    不爭執，則原告請求非財產上之損害，自屬有據。查被害人死亡時為六十九歲，
    原告甲○○於被害人死亡時為六十五歲，老年喪夫，其痛苦可以想見，又原告丁
    ○○、戊○○、丙○○適逢父喪，其精神上必亦受有痛苦，爰審酌被害人死亡之
    年齡，原告甲○○擁有財產二千多萬元，原告丁○○、戊○○、丙○○每人月入
    約五、六萬元，並各擁有一棟房屋，市值各約三百多萬元，又被告乙○○現已遭
    解僱，其為高職畢業，無其他財產，但被告指南客運公司則為營利事業機構等情
    ，認原告甲○○請求四百萬元慰撫金尚屬過高，應以一百萬元為適當；另原告丁
    ○○、戊○○、丙○○各請求三百萬元之慰撫金，亦屬過高，應以各請求五十萬
    元為適當。
  (五)綜上所述，原告甲○○得請求之金額為一百四十六萬三千四百七十元（８２０＋
    ４６２６５０＋0000000＝0000000）；原告丁○○、戊○○、丙
    ○○得請求之金額均各為五十萬元。
七、至被告另辯稱：倘原告已領取強制保險金，即應予扣除云云。然原告已否認有領
    取強制責任險之保險金，就此被告並未爭執（本院卷第三二頁），復未提出任何
    證據資料證明原告有領取保險金之事實，則此部分被告抗辯亦不足採。
八、綜上，原告等本於侵權行為法則，原告甲○○請求被告連帶給付一百四十六萬三
    千四百七十元，原告丁○○、戊○○、丙○○各請求被告連帶給付五十萬元，及
    均自起訴狀繕本最後送達翌日即九十二年九月十七日起至清償日止，按年息百分
    之五計算之利息，為有理由，應予准許，逾上開金額部分，不應准許，應予駁回
    。原告勝訴部分，原告及被告分別陳明願供擔保，請求為准、免假執行之宣告，
    經核並無不合，爰分別酌定相當擔保金額准許之，至原告敗訴部分，其假執行之
    聲請失所附麗，併予駁回。
九、據上論結，本件原告之訴為一部有理由，一部無理由，依民事訴訟法第三百八十
    五條第一項前段、第三百九十條第二項、第三百九十二條第二項、第七十九條、
    第八十五條第二項，判決如主文。
中　　　華　　　民　　　國　　九十三　　年　　　七　　　月　　 二十　　 日
                              民事第一庭
                                  審判長法  官  尤  豐  彥
                                        法  官  湯  美  玉
                                        法  官  陳  金  圍
正本係照原本作成。
如不服本判決，應於收受送達後二十日內向本院提出上訴書狀，其未表明上訴理由者
，應於提出上訴後二十日內向本院補提理由書狀（均須按他造當事人之人數附繕本）
上訴時應提出委任律師或具有律師資格之人之委任狀；委任有律師資格者，另應附具
律師及格證書及釋明委任人與受任人有民事訴訟法第四百六十六條之一第一項但書或
第二項（詳附註）所定關係之釋明文書影本。
中　　　華　　　民　　　國　　九十三　　年　　　七　　　月　　 二十　　 日
                                        書記官  章  大  富
附註：
民事訴訟法第四百六十六條之一（第一項、第二項）：
對於第二審判決上訴，上訴人應委任律師為訴訟代理人。但上訴人或其法定代理人具
有律師資格者，不在此限。
上訴人之配偶、三親等內之血親、二親等內之姻親，或上訴人為法人、中央或地方機
關時，其所屬專任人員具有律師資格並經法院認為適當者，亦得為第三審訴訟代理人
。
